臺灣高等法院民事判決　　　　　　 93年度保險上易字第29號
　　上　訴　人　甲○○
　　訴訟代理人　江松鶴律師
　　被上訴人　　中國人壽保險股份有限公司
　　法定代理人　王銘陽
　　訴訟代理人　張文遠
　　　　　　　　蔡馥如
上列當事人間請求給付保險金事件，上訴人對於中華民國93年7
月30日臺灣桃園地方法院93年度保險字第9號第一審判決提起上
訴，本院於94年1月11日言詞辯論終結，判決如下：
    主     文
上訴駁回。
第二審訴訟費用由上訴人負擔。
    事     實
甲、上訴人方面：
一、聲明：
  (一)原判決廢棄。
  (二)被上訴人應給付上訴人新台幣（下同）100萬元，及自起訴
    狀繕本送達之翌日起至清償日止，按年息5％計算之利息。
二、陳述：除與原判決記載相同者外，補稱略以：
  (一)查本件經台灣省車輛行車事故覆議鑑定委員會分析意見如后
    ：依警繪現場圖標示該肇事路口係閃光號誌，則(1)肇事者徐
    曉婷駕駛自小客車，行經閃光號誌路口，左轉時未讓對向直
    行車先行，為肇事主因。(2)被害人劉鴻銘駕駛輕機車，行經
    閃光號誌岔路口，未注意車前狀況，為肇事次因。然上訴人
    認為被害人應無過失，蓋其已通過路口才被撞擊。
  (二)按本件保險契約第21條約定：「被保險人直接因下列事由致
    成死亡、殘廢或傷害時，本公司不負給付保險金的責任。…
    …」。本件事故之發生並非『直接』因被害人飲酒後駕（騎
    ）車，其吐氣或血液所含酒精成分超過道路交通法令規定標
    準所致，而是訴外人徐曉婷之過失所致，換言之，並無所謂
    除外責任之情形，被上訴人自應理賠。
乙、被上訴人方面：
一、聲明：上訴駁回。
二、陳述：除與原判決記載相同者外，補稱略以：
  (一)根據台灣省車輛行車事故覆議鑑定委員會鑑定意見，認劉鴻
    銘與有過失，非如上訴人所辯稱之無過失，即便徐曉婷因過
    失致劉鴻銘身亡，業經台灣桃園地方法院刑事判決有罪在案
    ，惟此充其量僅證明徐曉婷有過失，而無法否認訴外人劉鴻
    銘與有過失之事實。
  (二)所謂「被保險人直接因飲酒後駕（騎）車，致成死亡」，係
    指被保險人於酒精濃度超過道路交通法規處罰之標準時，如
    仍貿然駕車行駛，並因此發生車禍而導致死亡，即符合此除
    外條款，換言之，只需飲酒對於死亡具有原因力即可，並不
    排除另有其他共同導致該死亡發生之因素，此由同條第三款
    「被保險人犯罪行為」，係包含被保險人因其犯罪行為或逃
    避合法拘捕過程中所遭受之外來因素，即可明瞭。
    理     由
一、本件上訴人起訴主張：訴外人超秦企業股份有限公司（下稱
    超秦公司）於民國 92年9月20日與被上訴人簽訂企業員工福
    利團體綜合保險契約（下稱系爭保險契約），約定保險期間
    為92年9月23日零時起至93年9月23日零時止，一般員工傷害
    險保險金額為 100萬元，受益人之順序為本人、配偶及子女
    、父母、祖父母、孫子女、兄弟姊妹。劉鴻銘為超秦公司之
    員工，於92年10月22日因意外車禍身故，依系爭保險契約條
    款第 5條第1項、第6條，被上訴人應按保險金額給付意外身
    故保險金。劉鴻銘未婚且無子女，上訴人為其母親，係唯一
    受益人，經向被上訴人申請理賠遭拒，爰依系爭保險契約訴
    請被上訴人給付100萬元本息等語。
二、被上訴人則以：劉鴻銘於急救時經酒測發現係酒後駕車，血
    液酒精濃度達112㎎／d1，顯然超過道路交通安全規則第114
    條第2款限制汽車駕駛人飲酒後，其吐氣所含酒精成份超過
    每公升0.25毫克或血液中酒精濃度超過百分之0.05以上者（
    血液中酒精濃度0.05％等於50㎎／d1），不得駕車之標準，
    與刑法第185條之3之構成要件相當，自屬犯罪行為，被上訴
    人依系爭保險契約除外責任事由拒絕給付，即非無據。且保
    險具團體性，係特定多數人為分散風險、消化個人損失而生
    之制度，解釋保險契約，即應注意該團體性之特徵，對於被
    保險人以人為方式提高保險事故發生之風險行為，則無庸承
    擔其因此所生之損失。在解釋被保險人死亡、殘廢或傷害是
    否「直接」因「被保險人犯罪行為」、「被保險人飲酒後駕
    （騎）車其吐氣或血液所含酒精成份超過道路交通法令規定
    標準」時，該行為如係導致被保險人死亡、殘廢或傷害之「
    不可或缺之因素」時，即可認符合系爭保險契約除外責任約
    款。劉鴻銘酒後騎車，其血液所含酒精成分超過道路交通法
    令規定標準，已符合系爭保險契約除外責任事由，被上訴人
    自得拒絕給付等語置辯。
三、兩造不爭執之事項如下：
  (一)超秦公司於 92年9月20日與被上訴人簽立系爭保險契約，約
    定保險期間為92年9月23日零時起至93年9月23日零時止，一
    般員工傷害險保險金額為 100萬元，受益人之順序為本人、
    配偶及子女、父母、祖父母、孫子女、兄弟姊妹。劉鴻銘為
    超秦公司之員工，於92年10月22日因意外車禍身故，劉鴻銘
    未婚且無子女，上訴人為其母親，係唯一受益人。
  (二)系爭保險契約第 21條第4項之除外責任（原因）條款約定：
    「被保險人直接因下列事由致成死亡、殘廢或傷害時，本公
    司（即被上訴人）不負給付保險金的責任。……三、被保險
    人犯罪行為。四、被保險人飲酒後駕（騎）車，其吐氣或血
    液所含酒精成份超過道路交通法令規定標準者」。
  (三)劉鴻銘於急救時經酒測發現其血液酒精（乙醇）濃度達 112
    ㎎／d1，超過道路交通安全規則第114條第2款限制汽車駕駛
    人飲酒後，其吐氣所含酒精成份超過每公升0.25毫克或血液
    中酒精濃度超過百分之0.05以上者（血液中酒精濃度0.05％
    等於50㎎／d1）不得駕車之標準。
  (四)上訴人向被上訴人申請理賠，被上訴人分別於 92年12月3日
    及93年1月27日發函通知上訴人表示拒絕給付。
四、至上訴人主張被上訴人應給付保險金乙節，則為被上訴人堅
    決否認，並以前揭情詞置辯，是本件之爭點乃在於：被上訴
    人得否主張系爭保險契約第 21條第4項之除外責任？茲分述
    如下：
  (一)按保險人承保之災害與法律或契約明文規定不包括之災害競
    合時，應認當事人有意以「不包括災害」之效力排除「包括
    災害」，始符合保險契約之目的。因此若損害結果之發生由
    包括之災害和明文規定之不包括災害競合而引起，且兩者皆
    為適當條件時，保險人即不負保險賠償之責。
  (二)系爭保險契約第 21條第4項之除外責任（原因）條款之約定
    ，旨在限制被保險人因故意或重大過失之不當行為使保險事
    故發生而獲取不當之利益，以及保障保險人僅需於事前經其
    評估並願承受之風險範圍內負擔可能給付保險金之利益。而
    財政部審查保單示範條款除外責任部分，亦將超過道路交通
    法令標準之酒醉駕車列入除外責任事由，實係認定酒醉駕車
    之高危險行為等同於被保險人之自殺自殘行為，如被保險人
    飲酒後駕車，其吐氣或血液所含酒精成分高過道路交通法令
    規定標準，應足以推定被保險人有故意或重大過失將自己置
    於極易致傷或死亡之高危險環境中，若就此情形仍由保險人
    負擔給付保險金之義務，不但易使被保險人或受益人獲取不
    當利益，且已逾保險人所願承擔之合理風險。是以，揆諸前
    述保險法上對於除外責任之原因發生後，有關於因果關係之
    判斷依據，在解釋被保險人死亡、殘廢或傷害是否直接因「
    被保險人犯罪行為」、「被保險人飲酒後駕（騎）車其吐氣
    或血液所含酒精成份超過道路交通法令規定標準」時，該犯
    罪行為或酒後駕駛行為如係導致被保險人死亡、殘廢或傷害
    之「適當條件」時，即可認符合前開條款中「直接因下列事
    由致成死亡、殘廢或傷害」部分之意旨，如就該段文字限縮
    於「該犯罪行為或酒後駕駛行為係導致被保險人死亡、殘廢
    或傷害之唯一因素或主要因素」之範圍內，將使被保險人及
    受益人獲得不當利益及保險人承擔不合理之風險。是上訴人
    主張系爭保險契約除外責任之約定所得排除之範圍應係被保
    險人酒醉駕車而直接且唯一引發之傷亡云云，並不足採。
  (三)本件車禍事故之發生，係徐曉婷駕駛自小客車，行駛於桃園
    縣桃園市○○○路 ○段（南桃園交流道）往桃園方向內側車
    道欲左轉上高速公路時，與酒後騎乘輕型機車之被保險人劉
    鴻銘碰撞，致劉鴻銘受傷躺在護欄邊因傷重不治死亡；而劉
    鴻銘送醫後經檢測血液中酒精濃度值為 112mg／d1等情，業
    經原審法院依職權調閱台灣桃園地方法院93年度桃交簡字第
     796號徐曉婷過失致死案件偵審卷宗查核屬實，並有行政院
    衛生署桃園醫院檢驗科緊急血液檢驗單檢查報告一紙在卷可
    稽。徐曉婷駕駛自小客車未注意車前狀況，以致肇事，固有
    過失，然劉鴻銘酒後駕車，疏未注意車前狀況，致無從防止
    本件事故之發生，亦屬有過失。且徐曉婷與劉鴻銘就本次車
    禍事故之過失責任，業經臺灣省行車事故覆議鑑定委員會鑑
    定結論：「依警繪現場圖標示該肇事路口係閃光號誌，則一
    、徐曉婷駕駛自小客車，行經閃光號誌路口，左轉時未讓對
    向直行車先行，為肇事主因。二、劉鴻銘駕駛輕機車，行經
    閃光號誌路口，未注意車前狀況，為肇事次因。」（參見原
    審卷附臺灣省車輛行車事故覆議鑑定委員會府覆議字第
     9211449號函），與本院前述認定核屬相符，是本件車禍事
    故之發生，徐曉婷為肇事主因，劉鴻銘為肇事次因乙節，堪
    予認定。
  (四)按「汽車駕駛人有左列情形之一者，不得駕車：……二、飲
    用酒類或其他類似物後其吐氣所含酒精濃度超過每公升0.25
    毫克或血液中酒精濃度超過百分之0.05以上者。」道路交通
    安全規則第114條第2款定有明文。劉鴻明於車禍後經醫院測
    試血液中酒精濃度值為 112mg／d1（約等於血中酒精濃度
     0.056mg／Ｌ），已如前述，顯已違反上開道路交通安全規
    則之規定。而常人飲酒後血中酒精濃度達110至150mg／d1間
    ，行為表現或狀態可能出現「意志力消失，反應時間延長」
    、「平衡感與判斷力障礙度升高」等症狀，肇事率約為一般
    人十倍以上，有交通部運輸研究所「身體酒精濃度與肇事率
    （行為表現）之關係」對照表附於原審卷可按，是劉鴻銘於
    飲酒後血中酒精濃度值約達 112mg／d1之狀態下駕駛汽車，
    即可推定其已無安全駕駛動力汽車之能力，其竟駕駛汽車，
    因而疏未注意車前狀況，致與亦疏未注意車前狀況之徐曉婷
    發生撞擊，為本件事故發生之次要原因，亦如前述，倘若劉
    鴻銘未於酒後、注意能力下降之狀態下而仍為駕駛行為，當
    能避免本件車禍事故致死結果之發生，是劉鴻銘飲酒過量後
    仍為駕駛行為，實為本件保險事故發生之適當條件，揆諸首
    揭說明，被上訴人抗辯劉鴻銘酒後駕車，其血中所含酒精成
    分超過道路交通法令規定標準，係導致其死亡之適當條件等
    語，應堪採信，上訴人抗辯本件被保險人劉鴻銘酒後駕車之
    行為並非事故發生之直接原因云云，顯難憑採。況劉鴻銘明
    知其飲酒過量無法駕駛動力車輛，仍為駕駛，顯係將自己置
    於極易致傷或死亡之高危險環境中，等同於被保險人之自殺
    自殘行為，而具有重大過失。被上訴人抗辯本件事實已符合
    前開除外條款之要件，拒絕給付保險金，洵屬可採。
  (五)綜上所述，上訴人依保險契約之法律關係，請求被上訴人給
    付 100萬元及自起訴狀繕本送達翌日起至清償日止之法定遲
    延利息，為無理由，應不予准許。原審為上訴人敗訴之判決
    ，於法並無不合。上訴意旨指摘原判決不當，求予廢棄，非
    有理由，應予駁回。
五、據上論結，本件上訴為無理由，依民事訴訟法第449條第1項
    、第78條，判決如主文。
中　　華　　民　　國　　94　　年　　1　　月　　25　　 日
                          民事第17庭
                              審判長法  官  沈方維
                                    法  官  湯美玉
                                    法  官  陳金圍
以上正本係照原本作成。
本件不得上訴。
中　　華　　民　　國　　94　　年　　1 　　月　　26　　日
                                    書記官  章大富
